【裁判字號】    89,台上,2700
【裁判日期】    890518
【裁判案由】    偽造文書
【裁判全文】
最高法院刑事判決                              八十九年度台上字第二七○○號
    上  訴  人  甲○○
右上訴人因偽造文書案件，不服台灣高等法院花蓮分院中華民國八十七年四月八日第
二審更審判決（八十六年度上更(二)字第一○一號，起訴案號：台灣花蓮地方法院檢察
署八十二年度偵字第一七一八、二三六二號），提起上訴，本院判決如左：
    主  文
上訴駁回。
    理  由
一偽造私文書部分：
按刑事訴訟法第三百七十七條規定，上訴於第三審法院，非以判決違背法令為理由，
不得為之。是提起第三審上訴，應以原判決違背法令為理由，係屬法定要件。如果上
訴理由狀並未依據卷內訴訟資料，具體指摘原判決不適用何種法則或如何適用不當，
或所指摘原判決違法情事，顯與法律規定得為第三審上訴理由之違法情形，不相適合
時，均應認其上訴為違背法律上之程式，予以駁回。本件上訴意旨略稱：(一)、原判決
未說明依據何項證據認定上訴人甲○○係盜用林美蓮（已更名為林真米）印章，亦未
說明印章之來源，有認定事實不憑證據之違法。而原判決所指偽造之工資表至遲於民
國七十九年十二月間完成，林真米一再堅稱：除於八十年四月二十三日辦理女兒認領
事宜外未曾將印章交給上訴人，且於七十九年起即將印章收起來云云，足見上開工資
表係林真米領取該項工資而蓋章，非上訴人盜用其印章蓋用。(二)、林真米於偵查中及
原審調查時，均供認上訴人曾帶其去工地之事實，足見其確有協助上訴人工地事務之
情事，而其既在工資表蓋章，確又有領取薪資之事實，不容因事後彼此感情惡化而設
詞誣陷。原判決對上訴人此部分之辯解何以不足採信，未於理由內說明，有判決不備
理由之違法。(三)、原判決對本院前發回更審時指明應予調查之疑點未予調查，且未說
明其理由，亦屬理由不備等語。
惟查原判決認定上訴人有原判決事實欄所記載之行使偽造私文書犯行，係依憑告訴人
林真米（原名林美蓮）之指述、共同被告蘇正忠、李松竹之供述、證人紀乃治之證言
、卷附蘇正忠所提出之工資表、李松竹所提出之工資表、財政部台灣省北區國稅局花
蓮縣分局5.北區國稅花縣審字第八二○○七○○九號函送之蘇建興公司七十九年
度營利事業所得稅結算申報核定通知書、5.北區國稅花縣審字第八二○○七○一
○號函送之耀仁公司七十九年度營利事業所得稅結算申報書、3.北區國稅花縣資
字第八四○○四八五四號函送之蘇建興公司七十九年度營利事業所得稅結算申報核定
通知書、5.3.北區國稅花縣審字第八四○○八四二八號函送之蘇建興公司及耀仁公
司七十九年度營利事業所得稅結算申報書、各類所得資料申報書、扣繳憑單等資料，
並參酌上訴人之相關供述，予以綜合判斷，因而撤銷第一審關於上訴人部分之判決，
改判論處上訴人連續行使偽造私文書，足以生損害於他人罪刑，已詳予說明其所憑之
證據及其認定之理由。而以林真米堅稱伊並未在上訴人承包之工地工作，或為上訴人
處理行政或會計業務，上訴人只有在看到伊無聊時，帶伊出去走走，沒有領取任何薪
資，並未同意上訴人用伊名義虛報工資，將印章蓋於工資表上，絕無因與紀乃治結婚
而挾嫌誣陷上訴人之事等情。上訴人於偵查中亦自承林真米（林美蓮）並未在其承包
之二個工地工作。並參酌紀乃治之證言等相關證據，足認上訴人確有虛報林真米之工
資。就上訴人否認犯罪，所辯伊有僱用林美蓮（林真米）工作，林女在伊住處作行政
工作，並據實發放工資，並無偽造林女之領薪清冊云云，認係卸責之詞，不足採信，
於理由內予以指駁說明。復明公訴意旨另以上訴人涉牽連犯稅捐稽徵法第四十一條
罪嫌部分，經審理結果，尚無證據足以證明此部分之犯罪，因公訴人認此部分與前述
行使偽造私文書罪科刑部分，有牽連犯之裁判上一罪關係，依審判不可分原則，不另
為無罪之諭知。所為論斷，均有卷存資料在卷可按，從形式上觀察，並無所謂違背法
令之情形存在。按認定犯罪事實所憑之證據，不僅指直接證據而言，即間接證據亦包
括在內，故綜合各種直接、間接證據，本於推理作用，足以證明待證事實，依所得心
證而為事實判斷，亦難指係顯違事理。是被害人所述被害情形，如無瑕疵可指，而就
其他方面調查，又與事實相符，則其供述未始不足據為判罪基礎。卷查林真米於偵查
中供稱：「我沒有在他（上訴人）工地工作，且沒有支領薪水，僅他有時帶我去工地
散散心，他要報我領工資表並不知情，亦不清楚他會擁有我本人印章。」「（印章現
）在我處。」（偵字第一七一八號卷第五十三頁背面、第五十四頁正面）；於第一審
供稱：「七十九年之前（我就把印章收起來）」（第一審卷第三十三頁背面）；於原
審供稱：「（上訴人）沒有（發薪給我）」、「沒有（參與上訴人的工作及會計工作
）」、「他（上訴人）何時拿（我的印章）去用我不知道。」「沒有（同意上訴人將
印章蓋在工資表上）」、「他（上訴人）確實是盜蓋我印章在工資表。」（原審法院
上更(二)卷第四十六頁、第四十七頁正面）。上訴人於偵查中供稱：「他（林真米）是
我同居人，我去工地均帶她同去。」、「她不是在工地工作。」、「我們形同夫妻，
並沒有像普通工人給工資。」「她不是在耀仁及蘇建興公司工地工作，……工資表由
我提出。」證人紀乃治於偵查中證稱：「（林真米）做家庭手工藝，自五年前（七十
七年）即做此手工藝。」「沒有（在耀仁營造及蘇建興營造公司工作或工地工作過）
」（前揭偵查卷第四十八頁、第二十頁）各等語。原判決綜合上開供述及卷內相關證
據，因而認定上訴人盜用林美蓮（林真米）之印章加蓋於蘇建興公司支付林美蓮七十
九年九、十一、十二月份工資表及耀仁公司支付林美蓮七十九年二月至十月份工資表
上，自屬有據。又上訴意旨對本院前發回更審意旨所指應調查之事項，究竟原審對何
者未予調查說明，並未具體指明，泛指原判決有調查未盡之違法，難謂係依據卷內資
料執為指摘之合法上訴理由。其餘上訴意旨或就原判決已調查說明之事項，或就原審
證據取捨及判斷證據證明力之合法職權行使，漫指其違法，再為事實上之爭執，難認
係適法上訴第三審之理由。此部分上訴為違背法律上之程式，應予駁回。
二業務上登載不實文書部分：
按刑事訴訟法第三百七十六條所列各罪之案件，經第二審判決者，不得上訴於第三審
法院，法有明文。本件關於上訴人牽連犯行使業務上登載不實文書罪部分，原審係依
刑法第二百十六條、第二百十五條論處罪刑，核屬刑事訴訟法第三百七十六條第一款
之案件，依上開說明，既經第二審判決，自不得上訴於第三審法院。縱此部分與前述
上訴人偽造私文書部分有牽連犯關係，為裁判上一罪，但其偽造私文書罪部分之上訴
為不合法，本院應從程序上予以駁回，而無從為實體上判決，對於輕罪部分之此部分
，亦無從適用審判不可分原則，為實體上判決。上訴人竟復一併提起上訴，顯為法所
不許，應予駁回。
據上論結，應依刑事訴訟法第三百九十五條前段，判決如主文。
中      華      民      國    八十九    年      五      月     十八     日
                              最高法院刑事第五庭
                                  審判長法官  董  明  霈
                                        法官  丁  錦  清
                                        法官  林  茂  雄
                                        法官  王  居  財
                                        法官  張  祺  祥
      右正本證明與原本無異
                                              書  記  官
中      華      民      國    八十九    年      五      月    二十三    日


司法院資訊處製作；財團法人民間司法改革基金會備份。
